最高法院刑事判決　　　　　　　　　　　　　　　九十三年度台上字第三四二０號
　　上　訴　人　甲○○
　　選任辯護人　張迺良律師
　　　　　　　　簡宏明律師
右上訴人因貪污治罪條例案件，不服台灣高等法院中華民國九十二年七月二十三日第
二審更審判決（九十一年度重上更(三)字第八四號，起訴案號：台灣板橋地方法院檢察
署八十三年度偵字第九七二五、九七二七、一二三六七、一三五七一號），提起上訴
，本院判決如左：
    主  文
原判決撤銷，發回台灣高等法院。
    理  由
本件原判決認定上訴人甲○○自民國七十九年十二月起擔任台灣桃園地方法院檢察署
檢察官，依據刑事訴訟法令從事犯罪偵查、追訴事務。嗣於任內得知所結織之商人李
金滿、林錫哲在桃園縣桃園市共同經營三富遊樂場從事常業賭博犯罪，甫於八十一年
三月間為警查獲而由林大鈞出面頂替接受同署其他檢察官偵查，遂起意直接圖謀私人
不法利益，於同年四月九日利用向南陽實業股份有限公司洽購自用小客車之機會，邀
同李金滿相偕前往選購，而於回程途中以購車為詞，向李金滿託詞借貸需索新台幣（
下同）四、五十萬元，實則並無給付利息或返還借款之真意。復因李金滿遲未回應，
進而於當月十五日以自行另籌之資金付清車款、無須更向李金滿借貸之情形下，猶於
同日下午五時左右，以上述託詞前往桃園市○○路三０一號林錫哲所經營之香港茶行
，接續假藉上述借款購車之名目，向李金滿主動索求給付。李金滿情知上訴人意在需
索圖利，但因其主管當地犯罪偵查訴追事務，惟恐如予開罪將有自招檢舉賭博犯行之
虞，且擬乘機逢迎攀附自抬身價，雖未互就任何具體職務行為或違背職務行為達成期
約賄賂之合意，仍基於無償給付之意思，在該茶行門外騎樓交付先前由林錫哲簽發、
票載發票日為同月十六日、面額四十六萬元之台灣中小企業銀行桃園分行ＡＡ000
0000號支票一紙，供其提示交換得款。上訴人於不法圖得該筆財物之後，旋於同
年五、六月間藉口其妻鄭碧娟為李金滿居間仲介房屋買賣，向李金滿表示以前述款項
抵充佣金而為掩飾等情。因而撤銷第一審關於上訴人收受賄賂部分之判決，改判論處
上訴人依據法令從事公務之人員，對於主管之事務直接圖利罪刑，固非無見。
惟查(一)、行為時之法律與裁判時之法律因有變更而不同者，依刑法第二條第一項規定
雖採從新從輕主義，仍以適用裁判時之法律為原則；適用最有利於行為人之裁判前之
法律即包括行為時法與中間時法為例外。故如犯罪構成要件因法律之修正已有變更，
依修正後之法律，其適用之範圍較諸舊法有所限制時，必其行為同時符合修正後之法
律所規定之犯罪構成要件，始有刑法第二條第一項但書之適用。本件上訴人行為後，
戡亂時期貪污治罪條例第六條第三款之圖利罪，先後於八十一年七月十七日、八十五
年十月二十三日、九十年十一月七日修正公布，修正後之貪污治罪條例第六條第一項
第四款圖利罪之條文為：「對於主管或監督之事務，明知違背法令，直接或間接圖自
己或其他私人不法利益，因而獲得利益者」，新法之犯罪構成要件，既規定以明知違
背法令圖利，且因而獲得利益者為限，與舊法有異，則上訴人之行為是否具備新法規
定之構成要件，自應詳加審認，如認其所為依新法之規定仍應成立犯罪，始依從新從
輕之原則，就裁判時與行為時或中間時法比較適用之。原判決對於上訴人之行為是否
合於新法之構成要件，即明知違背法令及違背何法令，未明確記載認定，理由內亦未
詳加說明，即遽予比較新舊法之適用，而依行為時法論科，自有未當。(二)、科刑判決
所認定之事實，與所採之證據，不相適合，即屬證據上理由矛盾，其判決當然為違背
法令。且刑事訴訟法上所謂認定犯罪事實之證據，係指足以證明被告確有犯罪行為之
積極證據而言，該項證據必須適合於被告犯罪事實之認定，始得採為斷罪之資料。原
判決謂：上訴人在偵審中，業已自承在前述時、地藉借款購車，向李金滿索取面額四
十萬元支票一紙提示得財，事後藉機表示抵付佣金以免返還之事實（偵字第一二三六
七號卷第三十五頁、四十九頁），所為自白，與李金滿供述其於上訴人購換新車時，
致贈車價半數之賄賂，內容互核無異等語（原判決理由一(一)１），為斷罪資料之人。
然查上訴人於偵審中究竟於何時曾為上述之自白，原判決未詳予說明，已有未洽。且
原判決所引用之該偵字第一二三六七號卷第三十五頁、四十九頁之筆錄記載，上訴人
關於向李金滿借貸四十六萬元部分之主要供述為：「我曾在4.向李金滿借款四十
六萬元。」「當時我的確不知道李金滿係從事何行業，但因為是朋友，所以我開口向
他借錢，抱著試試看的心態，沒想到真的借給我了。」「因為我在4.向竹企會稽
分行貸款一百萬元作為我購買新車之用，因此向李金滿借錢作為償還該貸款的部分款
項。」「我也不好意思向他借一百萬元，以免被他認為沒錢買車被人笑話，故我僅敢
開口向他借四、五十萬元左右。」「因為買車是向別人借錢很好的名目，所以我向李
金滿借四十六萬元，當時我的心態是能借到最好，沒有借到也無所謂。」等語。如果
無訛，能否謂上訴人有自白藉詞購車，向李金滿索取面額四十六萬元支票一紙提示得
財，事後藉機表示抵付佣金以免返還之事實，非全無疑，原判決對此未詳予調查釐清
，剖析明白，遽為上開論斷，難謂無證據上之理由矛盾。(三)、犯罪事實應依證據認定
之，所謂證據，須適於被告犯罪事實之證明者，始得採為斷罪資料。原判決謂：李金
滿、林錫哲於八十一年三月間，因所經營之三富遊樂場被警查獲涉嫌賭博犯罪，由林
大鈞出面頂替接受其他檢察官偵查，當時曾央託上訴人代詢承辦檢察官為誰，俱經李
金滿、林錫哲於偵查中分別供述無誤，上訴人亦向檢察官供稱：「我不敢說沒這回事
」，因認上訴人於八十一年四月十五日向李金滿索財之前，業已明知三富遊樂場涉賭
博營業情形（原判決理由一(二)、４）。微論上述所謂李金滿、林錫哲於偵查中所供託
上訴人代詢承辦檢察官為何人之內容為何？是否有告知上訴人，彼等係三富遊樂場之
經營者，或上訴人憑此何以知悉彼二人經營該遊樂場，原判決未詳予說明，遽為上開
論斷，已嫌理由欠備。而於偵查中檢察官訊問上訴人「三富遊樂場在八十一年三月二
十六日被查獲，以人頭林大鈞來頂罪，據李金滿供述，曾託你打聽內勤檢察官是誰？
後來又託你打聽承辦檢察官是誰？可有此事？」上訴人答：「沒有此事，至於問我當
日內勤檢察官是誰，我不敢說是沒有這回事」（偵字第一二三六七號卷第十三頁正面
）。原判決所引述上訴人於偵查中之供述，亦與卷存資料不盡相符，均有可議。上訴
意旨指摘原判決不當，非無理由，應認仍有撤銷發回更審之原因。原判決不另為無罪
諭知部分，基於審判不可分原則，併予發回。
據上論結，應依刑事訴訟法第三百九十七條、第四百零一條，判決如主文。
中　　　華　　　民　　　國　　九十三　　年　　　七　　　月　　　八　　　日
                              最高法院刑事第三庭
                                  審判長法官  董　明　霈
                                        法官  林　茂　雄
                                        法官  張　祺　祥
                                        法官  洪　文　章
                                        法官  花　滿　堂
      右正本證明與原本無異
                                              書  記  官
中　　　華　　　民　　　國　　九十三　　年　　　七　　　月　　 十五 　　日
                                                                        ｖ
